---
title: "Bilancia a due piatti: rapporto di calibrazione"
short_title: "Rapporto di calibrazione"
logo: "images/unitn_logo.pdf"
logo_height: "1.2cm"
author: 
- Nome e Cognome
date: "`r Sys.Date()`"
company: "Dipartimento di Ingegneria Industriale, corso di Misure Industriali"
output: memor::pdf_memo
classoption: a4paper
number_sections: true
libertine: false
toc: true
lof: true
lot: false
header-includes:
  - \usepackage[italian]{babel}
---

```{r setup, echo=F, include=F}
# Caricamento librerie
library(knitr)
library(kableExtra)
library(tidyverse)
# Impostazioni output
knitr::opts_chunk$set(
	fig.align  = "left",        # allineamento figure
	fig.dim    = c(5, 3) * 1.2, # rapporto larghezza/altezza e fattore di scala
	out.height = "2.8in",       # altezza effettiva figure
	message    = FALSE,         # sopprimi messaggi
	warning    = FALSE,         # sopprimi warning
	echo       = TRUE,          # mostra i codice dei chunk
	include    = TRUE,          # mostra l'output dei chunk
	tidy       = TRUE,          # formatta il codice dei chunk
  tidy.opts  = list(width.cutoff=I(75)) # massima larghezza codice nei chunk
)
```

# Setup

Questo report è basato sulla libreria `memor`. Al momento (Novembre 2023), la versione online del pacchetto è difettosa, ed è quindi necessario installare la versione di sviluppo, più aggiornata:

```{r eval=FALSE, include=TRUE}
install.packages("devtools")
devtools::install_github("hebrewseniorlife/memor")
```


# Contenuto atteso

Il report di calibrazione deve contenere le seguenti sezioni:

1. Descrizione dello strumento e della caratteristica statica
2. Descrizione della campagna sperimentale di taratura
3. Analisi dei dati, regressione e analisi dei residui
4. Conclusione e descrizione della caratteristica statica regredita

# Descrizione dell'esperimento di calibrazione

Le equazioni in linea sono scritte in questa maniera: $a=\log_2(n)$. Le equazioni numerate invece come in Eq. \ref{eq:variance}:

\begin{equation}
s^2_x=\frac{\sum_{i=1}^n(x_i-\bar x)^2}{n-1} \label{eq:variance}
\end{equation}

Invece che `\begin{equation}` e `\end{equation}` si può usare una coppia di `$$` per ottenere una equazione **non numerata**:

$$
\bar x = 1/n \sum_{i=1}^n x_i
$$

Le tabelle possono essere inserite e formattate come in Tab. \ref{tab:tab1}. I *chunk* che producono una semplice stampa di una tabella possono essere muti (cioè con `echo=FALSE`).

```{r tab1}
kable(mtcars[1:5, 1:5], booktabs = T, caption = "Una tabella poco interessante") %>%
  kable_styling(latex_options = c("striped", "HOLD_position"), position = "left")
```


# Analisi
I grafici possono essere creati in questo modo, con risultati come in Fig. \ref{fig:fig1}.

```{r fig1, fig.cap="Figura di esempio"}
ggplot(mtcars, aes(x = mpg, y = wt)) +
  geom_point()
```
