---
title: "Serie temporali"
author: "Paolo Bosetti"
date: "`r Sys.Date()`"
output: pdf_document
---

```{r setup, include=FALSE}
knitr::opts_chunk$set(echo = TRUE)
library(tidyverse)
library(lubridate)
```

# Date

In R ci sono due tipi di oggetti per memorizzare informazioni su tempo: `Date` (con risoluzione fino al giorno) e `POSIXct` (con risoluzione completa fino a frazioni di secondo).

```{r}
today <- Sys.Date()
now <- Sys.time()

today
now

class(today)
class(now)
```
La libreria `lubridate` (parte del Tidyverse) dispone di numerose funzioni per la creazione e la modifica di oggetti temporali. Ad esempio, per creare oggetti di tipo data o tempo:

```{r}
t1 <- dmy("01-01-2023")
t1
t2 <- ymd("2023-6-10")
t2
t3 <- ymd_hm("2023/6/1 10:30")
t3
```
Per estrarre componenti dalle date:

```{r}
year(t1)
month(t2)
wday(t3)
```

Ovviamente sono disponibili operazioni algebriche **vettorializzate** tra oggetti temporali:

```{r}
(today - t1) %>% as.numeric()
```
Anche queste operazioni sono facilitate dalle funzioni `libridate` come `years()`, `months()`, `weeks()`, ecc.:

```{r}
now + months(2)
```
È utile poter arrotondare una data ad una frazione inferiore (`floor_date()`) o superiore (`ceiling_date()`) di un certo periodo, come ad esempio:

```{r}
ceiling_date(today, "weeks")
```
Con l'obiettivo di trattare **serie temporali** è ovviamente importante poter costruire vettori sequenza di istanti successivi, equispaziati. Questi si ottengono con la solita funzione `seq()`:

```{r}
seq(today, to= today + months(1), by="2 days")
seq(now, to=now + minutes(2), by="13 secs")
```
Si noti che per gli oggetti POSIXct il numero di decimali di default è 2. Per aumentarlo:

```{r}
options(digits.secs = 3) # fino all millisecondo
```


# Serie temporali

In R ci sono diverse librerie per la gestione delle serie temporali. La più semplice fa parte di R base ed è la classe `ts`, per *time series*. Un oggetto `ts` si crea con la funzione `ts()`, che vuole un vettore di osservazioni e due qualsiasi tra

* inizio
* fine
* frequenza

Inizio e fine sono passati come vettori di uno o due elementi. Se gli elementi sono due, si assume l'inizio dopo un dato numero di sottoperiodi, ed il numero di sottoperiodi è calcolato sulla base della frequenza. Ad esempio:

```{r}
s1 <- ts(rnorm(20), start = 0, frequency = 10)
s1
```
genera una serie temporale di 20 osservazioni, che inizia all'istante 0 e divide ogni periodo in 10 sottoperiodi.

Questo tipo di struttura è a **passo temporale costante**. È spesso utilizzata per dati annuali, ad esempio: 

```{r}
ts(rnorm(20), start = c(2023, 11), frequency = 12)
```

è una serie temporale mensile che inizia all'undicesimo mese (sottoperiodo) del 2023.

È possibile mettere in grafico immediatamente le serie temporali di tipo `ts` come segue:

```{r}
plot(s1)
```

Inizio, fine e frequenza possono essere estratte con le relative funzioni:

```{r}
start(s1)
end(s1)
frequency(s1)
```
Infine, una `st` può essere convertita in un vettore mediante `as.numeric()`:

```{r}
as.numeric(s1)
```
e il vettore dei tempi (che non è contenuto direttamente nel'oggetto `st`) può essere generato con la funzione `time()`:

```{r}
time(s1)
```

