---
title: "Serie temporali"
author: "Paolo Bosetti"
date: "`r Sys.Date()`"
output: pdf_document
---

```{r setup, include=FALSE}
knitr::opts_chunk$set(echo = TRUE)
library(tidyverse)
library(lubridate)
library(xts)
library(tsbox)
library(astsa)
library(forecast)
library(zoo)
library(ggfortify)
```

# Date

In R ci sono due tipi di oggetti per memorizzare informazioni su tempo: `Date` (con risoluzione fino al giorno) e `POSIXct` (con risoluzione completa fino a frazioni di secondo).

```{r}
today <- Sys.Date()
now <- Sys.time()

today
now

class(today)
class(now)
```
La libreria `lubridate` (parte del Tidyverse) dispone di numerose funzioni per la creazione e la modifica di oggetti temporali. Ad esempio, per creare oggetti di tipo data o tempo:

```{r}
t1 <- dmy("01-01-2023")
t1
t2 <- ymd("2023-6-10")
t2
t3 <- ymd_hm("2023/6/1 10:30")
t3
```
Per estrarre componenti dalle date:

```{r}
year(t1)
month(t2)
wday(t3)
```

Ovviamente sono disponibili operazioni algebriche **vettorializzate** tra oggetti temporali:

```{r}
(today - t1) %>% as.numeric()
```
Anche queste operazioni sono facilitate dalle funzioni `libridate` come `years()`, `months()`, `weeks()`, ecc.:

```{r}
now + months(2)
```
È utile poter arrotondare una data ad una frazione inferiore (`floor_date()`) o superiore (`ceiling_date()`) di un certo periodo, come ad esempio:

```{r}
ceiling_date(today, "weeks")
```
Con l'obiettivo di trattare **serie temporali** è ovviamente importante poter costruire vettori sequenza di istanti successivi, equi-spaziati. Questi si ottengono con la solita funzione `seq()`:

```{r}
seq(today, to= today + months(1), by="2 days")
seq(now, to=now + minutes(2), by="13 secs")
```
Si noti che per gli oggetti POSIXct il numero di decimali di default è 2. Per aumentarlo:

```{r}
options(digits.secs = 3) # fino al millisecondo
```


# Serie temporali

In R ci sono diverse librerie per la gestione delle serie temporali. La più semplice fa parte di R base ed è la classe `ts`, per *time series*. Un oggetto `ts` si crea con la funzione `ts()`, che vuole un vettore di osservazioni e due qualsiasi tra

* inizio
* fine
* frequenza

Inizio e fine sono passati come vettori di uno o due elementi. Se gli elementi sono due, si assume l'inizio dopo un dato numero di sotto-periodi, ed il numero di sotto-periodi è calcolato sulla base della frequenza. Ad esempio:

```{r}
s1 <- ts(rnorm(20), start = 0, frequency = 10)
s1
```
genera una serie temporale di 20 osservazioni, che inizia all'istante 0 e divide ogni periodo in 10 sotto-periodi.

Questo tipo di struttura è a **passo temporale costante**. È spesso utilizzata per dati annuali, ad esempio: 

```{r}
ts(rnorm(20), start = c(2023, 11), frequency = 12)
```

è una serie temporale mensile che inizia all'undicesimo mese (sotto-periodo) del 2023.

È possibile mettere in grafico immediatamente le serie temporali di tipo `ts` come segue:

```{r}
plot(s1)
```

Inizio, fine e frequenza possono essere estratte con le relative funzioni:

```{r}
start(s1)
end(s1)
frequency(s1)
```
Infine, una `st` può essere convertita in un vettore mediante `as.numeric()`:

```{r}
as.numeric(s1)
```
e il vettore dei tempi (che non è contenuto direttamente nell'oggetto `st`) può essere generato con la funzione `time()`:

```{r}
time(s1)
```
Una serie temporale può anche essere multivariata. In questo caso si usa un data frame (o una tibble) come serie di dati:

```{r}
s2 <- ts(tibble(
    A=rnorm(10),
    B=runif(10)
  ), 
  start = c(2023, 11), 
  frequency = 12)

s2
```
Le singole colonne di un oggetto `ts` multivariato si accedono come se si trattasse di un data frame:

```{r}
s2[,2]
```

Oppure anche per nome (ma non funziona l'operatore "$"!):

```{r}
s2[,"A"]
```



# Classe `xts`

La classe `xts` è un miglioramento di `ts`, dalla quale si distingue per:

* avere la colonna dei tempi esplicita (anziché solo inizio, fine e frequenza); di conseguenza sono possibili anche passi temporali non costanti
* avere un meccanismo di indicizzazione più potente per estrarre finestre temporali
* supportare l'operatore "$" per serie multivariate

Dato che la sequenza dei tempi è esplicita, in fase di creazione va specificato appunto il vettore di oggetti tempo (`date` oppure `POSIXct`), tipicamente creato mediante `seq()`:

```{r}
x1 <- xts(
  tibble(A=1:8, B=rnorm(length(A))),
  order.by = seq(
    from = Sys.Date(),
    to = Sys.Date() + weeks(1),
    by = "1 days"
  )
)

x1 %>% ts_ts()
```

La libreria `tsbox` dispone di un'ampia gamma di funzioni per convertire le serie temporali in vari formati, tra i quali `ts_xts()` per convertire da `ts` a `xts` e `ts_ts()` per l'operazione opposta:

```{r}
s2 %>% ts_xts()
```

Si noti che `ts_xts` se la serie iniziale è monovariata imposta il nome della colonna dei valori sempre a `value`. È poi possibile cambiarlo mediante `dimnames()<-`:

```{r}
globtemp %>% ts_xts() -> gt
dimnames(gt) <- list(NULL, "temp")
gt["2000/"]
```

La funzione `rollapply()` è molto potente e consente di applicare una qualsiasi funzione ad una finestra mobile; quest'ultima può essere allineata a sinistra, al centro o a destra:

```{r}
rollapply(gt, 3, mean, align="left")
```

Un oggetto `xts` può essere immediatamente visualizzato con `plot()`:

```{r}
gt %>% rollapply(7, sd) %>% plot()
```

Esistono anche le funzioni `apply.[yearly|quarterly|monthly|daily|hourly]()`, che applicano una data funzioni a una sequenza di opportuni sotto-periodi, **decimando** (cioè riducendo la dimensione) della serie originale:

```{r}
x2 <- xts(
  rnorm(365),
  order.by = seq(
    from = ymd("2021-1-1"),
    to = ymd("2021-12-31"),
    by = "1 days",
  )
)

x2 %>% apply.weekly(mean) %>% plot()
```

Infine, esistono gli equivalenti degli operatori *backshift* (funzione `lag.xts()`) e differenziazione $\nabla$ (funzione `diff()`):

```{r}
gt %>% lag.xts(10)
```

```{r}
gt %>% diff(differences=1) %>% plot()
```
## Grafici di xts con ggplot

Abbiamo visto sopra che un oggetto `xts` può essere messo in grafico con la funzione `plot()`. Se però si vuole personalizzare il grafico o combinarlo con altre serie è necessario usare `ggplot()`. In questo caso la colonna dei tempi si chiama `Index`:

```{r warning=FALSE}
gt2 <- gt
gt2$mean_temp <- rollmean(gt, 9, align="center")

gt2 %>% ggplot(aes(x=Index, y=temp)) +
  geom_line() +
  geom_line(aes(y=mean_temp), color="red") +
  scale_x_date(
    breaks="10 years",
    labels=scales::label_date("%Y")
  ) +
  theme(
    axis.text.x = element_text(angle=45)
  )
```

In realtà, `ggplot()` vuole i dati sempre come data frame (o tibble). Se l'argomento non è un data frame, allora prova a convertirlo in una tibble invocando implicitamente la funzione `fortify()`. Se proviamo a farlo manualmente, scopriamo quali sono i nomi delle colonne rese disponibili come estetiche alle funzioni `aes()`:

```{r}
gt2 %>% fortify() %>% slice_head(n=10)
```

# Modelli ARIMA

È possibile simulare una serie temporale:

```{r}
set.seed(0)
ts <- arima.sim(
  model = list(
    ma = c(0.5, 0.49),
    ar = c(0.7),
    order = c(1, 1, 2)
  ),
  n = 150
)

plot(ts)
```

È anche possibile calcolare la ACF e la PACF **teoriche** di un dato modello ARMA:

```{r}
plot(1:10, ARMAacf(ar=c(0.5, 0.3), lag.max = 10, pacf=TRUE), typ="h")
```

È particolarmente comoda la funzione `ggtsdisplay()` che mostra contemporaneamente la serie temporale, la ACF e la PACF:

```{r}
set.seed(0)
ari <- arima.sim(
  model = list(
    order = c(1, 2, 0),
    ar = c(0.9)
  ),
  n = 300
)

ggtsdisplay(ari, lag.max = 50)

```

Questo ci consente di esplorare rapidamente l'ordine di differenziazione necessario per stabilizzare la serie temporale:

```{r}
ggtsdisplay(diff(ari, differences = 2), lag.max = 50)
```

Per stabilizzare la serie `AirPassengers`:

```{r}
ggtsdisplay(AirPassengers)
```

dobbiamo anzitutto stabilizzare la varianza, ad esempio con il logaritmo:

```{r}
ggtsdisplay(log(AirPassengers))
```

E infine stabilizzare la media per differenziazione:

```{r}
ggtsdisplay(diff(log(AirPassengers)))
```

Osserviamo quindi un picchi significativi a *lag* 12, indice di una periodicità (stagionalità) a 12 mesi.

La periodicità può essere verificata anche mediante i cosiddetti *lag plot*, che riportano il grafico di una serie contro se stessa per *lag* crescenti: in corrispondenza del *lag* pari al periodo, si riscontra una struttura più evidentemente lineare:


```{r}
apld <- AirPassengers %>% log() %>% diff()

lag.plot(apld, lags=16, do.lines = FALSE)
```

È evidente dalle ACF che `AirPassengers` è una serie con una struttura complessa, ed è difficile estrarre gli ordini delle componenti AR e MA direttamente dalla PACF e dalla ACF. Si utilizza quindi `auto.arima()`, che prova una griglia di combinazioni di parametri, scegliendo quello con AIC minimo:

```{r}
fit <- auto.arima(AirPassengers, lambda=0, trace=T)
```

La regressione `fit` può essere passata a `ggplot()` **a patto di aver prima caricato la libreria `ggfortify`**:

```{r warning=FALSE}
forecast(fit,h=20) %>%  
  ggplot(aes(x=Index, y=Data)) + 
  geom_line() +
  geom_line(aes(y=Fitted), color=grey(0.5)) +
  geom_ribbon(aes(ymin=`Lo 80`, ymax=`Hi 80`), fill="blue", alpha = 0.5) + 
  geom_ribbon(aes(ymin=`Lo 95`, ymax=`Hi 95`), fill="blue", alpha = 0.5) +
  geom_line(aes(y=`Point Forecast`), color="blue") 

```


