---
title: "Misura e taratura"
author: "Paolo Bosetti"
date: "`r Sys.Date()`"
output: pdf_document
---

```{r setup, include=FALSE}
knitr::opts_chunk$set(echo = TRUE)
library(tidyverse)
library(patchwork)
library(modelr)
library(PearsonDS)
```

# Taratura di un dinamometro a mensola

Ricordiamo che la caratteristica statica del dinamometro a mensola è:

$$
V=3/2GV_i\frac{lG_F}{EBH^2}F+V_0 = V_0+ KF
$$

Definiamo la lista dei parametri:

```{r}
parameters <- list(
  G = 10,
  Vi = 12,
  l = 300,
  E = 200,
  B = 20,
  H = 2,
  V0 = 1
)
```

Definiamo le funzioni per la creazione della tabella dati:

* Gauge factor, funzione lineare della temperatura:
```{r}
Gf <- function(Temp, G0 = 0.05, T0 = 20, k = 0.01) G0 + k*(Temp - T0)
```

* Coefficiente di primo grado nella caratteristica statica:
```{r}
K <- function(Temp, params) with(params, 3/2 * G * Vi * (l * Gf(Temp)) / (E * B * H^2))
```

* Modello della caratteristica statica, funzione di `F` e della temperatura:
```{r}
model <- function(F, Temp, params) K(Temp, params) * F + params$V0
```


* Andamento della temperatura: costante fino a 4 h, poi incremento esponenziale fino a 25°C con costante di tempo pari a 2 h. Nell'ipotesi dell'esperimento simulato questo è un **fattore ignoto e incontrollato**, del quale cioè lo sperimentatore non ha alcuna conoscenza, né alcun modo di accorgersi del suo effetto:
```{r}
temp <- function(time, t0 = 4, T0 = 20, dT = 5, tau = 2) {
  ifelse(time < t0, T0, T0 + dT * (1 - exp(-(time - t0)/tau)))
} 
```

Verifichiamo le funzioni:

```{r}
p1 <- ggplot() +
  geom_function(fun = \(t) temp(t), xlim=c(0, 20)) +
  labs(x="Tempo (h)", y="Temperatura (°C)")

p2 <- ggplot() +
  geom_function(fun = \(F) model(F, 20, parameters), xlim=c(0, 20)) +
  labs(x="Forza (N)", y="Tensione (V)")

p1 + p2

```

Simuliamo l'esperimento per 50 valori di massa ugualmente distribuiti tra 10 e 100 N. **Non casualizziamo** la sequenza.
```{r}
set.seed(120)
N <- 50
duration <- 8

data <- tibble(
  t     = seq(0, duration, length.out=N),
  Temp  = temp(t),
  Gf    = Gf(Temp),
  Force = seq(10, 100, length.out=N),
  Vn    = model(Force, Temp, parameters),
  V     = Vn + rnorm(N, 0, 0.5)
)
```

Plottiamo i dati ottenuti:

```{r}
data %>% 
  ggplot(aes(x=Force, y=V)) +
  geom_point() +
  geom_hline(yintercept=parameters$V0, lty=2, color="red") +
  labs(x="Forza (N)", y="Tensione (V)")

```
Regressione con un modello lineare:

```{r}
data.lm <- lm(V ~ Force, data=data)
summary(data.lm)
```
Verifichiamo i residui:

```{r}
data <- data %>% 
  add_residuals(model = data.lm) %>% 
  add_predictions(model = data.lm)

p1 <- data %>% 
  ggplot(aes(x=Force)) +
  geom_point(aes(y=V)) + 
  geom_line(aes(y=pred))

p2 <- data %>% 
  ggplot(aes(x=Force)) +
  geom_point(aes(y=resid))

p1+p2
```
Il modello di primo grado sembra insufficiente, quindi aumentiamo il grado del polinomio al secondo:

```{r}
data.lm <- lm(V ~ poly(Force, 2, raw=T), data=data)
summary(data.lm)
```

```{r}
data <- data %>% 
  add_residuals(model = data.lm) %>% 
  add_predictions(model = data.lm)

p1 <- data %>% ggplot(aes(x=Force)) +
  geom_point(aes(y=V)) + 
  geom_line(aes(y=pred))

p2 <- data %>% ggplot(aes(x=Force)) +
  geom_point(aes(y=resid)) 

p1 + p2

shapiro.test(data$resid)
```
Potremmo aumentare il grado del polinomio, finché ogni pattern sui residui sia completamente scomparso. Tuttavia il modello regredito sappiamo che è sbagliato (perché dovrebbe essere lineare) solo perché abbiamo creato noi i dati in simulazione; nel caso reale, uno sperimentatore non avrebbe modo di accorgersi del problema.


# Casualizzazione

L'effetto della temperatura può invece essere notato se le misurazioni vengono condotte in ordine casuale:

```{r}
set.seed(120)
data <- data %>% 
  mutate(
    Force = sample(Force),
    Vn    = model(Force, Temp, parameters),
    V     = Vn + rnorm(N, 0, 0.5)
  )

data %>% 
  ggplot(aes(x=Force, y=V)) + 
  geom_point() + 
  geom_hline(yintercept = parameters$V0, lty=2)

```

Si osserva che l'andamento è lineare, seppur con una varianza in aumento.

```{r}
data.lm <- lm(V ~ Force, data=data)
summary(data.lm)
```
Studiando i residui in funzione del tempo ci accorgiamo che tendono ad aumentare dopo circa 4 ore:

```{r}
data %>% 
  add_residuals(model=data.lm) %>% 
  ggplot(aes(x=t, y=resid)) + 
  geom_point()
```
Coloriamo i punti per tempo di acquisizione: l'effetto è ancora più evidente:

```{r}
data %>% 
  ggplot(aes(x=Force, y=V)) + 
  geom_point(aes(color=t)) + 
  geom_hline(yintercept = parameters$V0, lty=2) +
  scale_color_viridis_b()
```

Rifacciamo quindi l'analisi scartando tuti i punti acquisitio dopo 4 ore:

```{r}
data.f <- data %>% 
  filter(t < 4) 

data.f.lm <- lm(V~Force, data=data.f)
summary(data.f.lm)

data.f %>% 
  add_predictions(model=data.f.lm) %>% 
  ggplot(aes(x=Force, y=V)) + 
  geom_point() + 
  geom_line(aes(y=pred), color="red", lty=2) +
  geom_hline(yintercept = parameters$V0, lty=2) 

data.f %>% 
  add_residuals(model=data.f.lm) %>% 
  ggplot(aes(x=Force, y=resid)) + 
  geom_point()
```

# Monte Carlo

Generiamo set di dati note che siano le distribuzioni dei parametri originari:

```{r}
set.seed(0)
N <- 10000
rbar <- 120
ur <- 0.5
lbar <- 450
ul <- 0.5

# Parametri distribuzione di Pearson
params <- list(
  mean = lbar,
  variance = ul,
  skewness = 1,
  kurtosis = 5
)

data <- tibble(
  r = rnorm(N, rbar, ur),
  l = rpearson(N, moments=params)
)
```

Verifichiamo gli istogrammi:

```{r}
data %>% 
  ggplot(aes(x=r)) + 
  geom_histogram(binwidth = ur/5, fill=gray(0.5), color="black") + 
  geom_vline(xintercept=rbar, lty=2) + 
  geom_vline(xintercept=c(-ur, ur) + rbar, lty=2, color="red") 

data %>% 
  ggplot(aes(x=l)) + 
  geom_histogram(binwidth = ul/5, fill=gray(0.5), color="black") + 
  geom_vline(xintercept=lbar, lty=2) + 
  geom_vline(xintercept=c(-ul, ul) + lbar, lty=2, color="red")

```

Calcoliamo il campione di volumi risultanti:

```{r}
data <-  data %>% 
  mutate(
    V = pi * r ^ 2 * l /1e6
  )
```

Il volume medio e l'incertezza sul volume sono la media e la deviazione standard del campione di volumi così calcolati:

```{r}
vbar <- mean(data$V)
uv <- sd(data$V)

data %>% 
  ggplot(aes(x=V)) +
  geom_histogram(binwidth = s/5, fill=gray(0.5), color="black") + 
  geom_vline(xintercept=vbar, lty=2) + 
  geom_vline(xintercept=c(-uv, uv) + vbar, lty=2, color="red")

vbar
uv
```

