---
title: "Lezione"
author: "Paolo Bosetti"
date: "`r Sys.Date()`"
output:
  pdf_document: 
    toc: yes
    number_sections: yes
  html_notebook:
    toc: yes
    number_sections: yes
    fig_width: 5
    fig_height: 4
  html_document:
    toc: yes
    df_print: paged
subtitle: Introduzione ai notebook
---

# Introduzione

## Basi di Markdown

Per la formattazione semplice dei paragrafi è possibile usare **testo in grassetto** (doppio asterisco) o *testo in corsivo* (singolo asterisco). 

I nuovi paragrafi iniziano dopo una riga vuota. Un elenco puntato si ottiene:

* separandolo dal testo con una riga vuota (obbligatoria)
* iniziando ogni nuovo punto con un asterisco seguito da spazio su una nuova riga
  - si può creare un sottoelenco *indentando* una o più volte
  - *indentare* significa premere <Tab> all'inizio di una riga
* al posto degli asterischi è possibile usare il trattino -

Un *hyperlink* può essere inserito [in questo modo](https://paolobosetti.quarto.pub/adas-1). È possibile anche inserire link a capitoli del documento: [Distribuzioni](#distribuzioni) (il nome della sezione è come il titolo, preceduto da #, tutto minuscolo e sostituendo gli spazi con un trattino).

## Equazioni in LaTeX

In breve, le equazioni in LaTeX possono essere inserite sia in linea, come questa: $a=b+c$, che separatemente dal testo, in questo modo:

$$
a = b + c
$$
I quozienti si inseriscono come `\frac{numeratore}{denominatore}`:

$$
a = \frac{1}{b+c}
$$

Gli apici e i pedici si creano con `^` e `_`, rispettivamente. Se in apice o pedice c'è più di un carattere, questi vanno circondati da graffe:

$$
x_{ij} = \mu + \tau_i + \epsilon_{ij} 
$$
Come si vede, le lettere greche si ottengono anteponendo `\` al nome della lettera. Si noti che per la lettera epsilon esistono due varianti tipografiche: $\epsilon$ e $\varepsilon$; per i indicare i residui si preferisce di solito la seconda.

Le sommatorie e gli integrali si ottengono con `\sum` e `\int`, rispettivamente:

$$
\bar x = \frac{1}{N} \sum_{i=1}^N x_i
$$
e:

$$
f^-(x) = \int_{-\infty}^x f(\xi) d\xi;~~~f^+(x) = \int_x^{+\infty} f(\xi) d\xi
$$
Si noti che il carattere `~` indica uno spazio.

Per ottenere più equazioni allineate in un blocco si usa l'ambiente `align`:

\begin{align}
f^-(x) &= \int_{-\infty}^x f(\xi) d\xi \\
f^+(x) &= \int_x^{+\infty} f(\xi) d\xi;
\end{align}

Dove ogni linea eccetto l'ultima deve terminare con un doppio *backslash* e il carattere `&` indica il punto di allineamento.

Infine, i nomi delle funzioni più comuni (trigonometriche, esponenziali, ...) devono essere preceduti da una backslash, perché scrivere $\sin(x)$ non è come scrivere $sin(x)$ (quest'ultimo è il prodotto delle quattro variabili $s$, $i$, $n$ e $x$).

# Statistica descrittiva

## Media e varianza campionaria

La media e la varianza di un campione (vettore) si ottengono con le funzioni `mean()` e `var()`; la deviazione standard con `sd()`:

```{r}
v <- c(10, 14, 12, 9, 7)
mean(v)
var(v)
sd(v)
sd(v)^2
```
È anche possibile valutare un'espressione R in linea: la media del campione è `r mean(v)`.

## Distribuzioni

In R ci sono numerose funzioni correlate con le varie distribuzioni note:

* `binom`: binomiale
* `pois`: Poisson
* `geom`: geometrica
* `unif`: uniforme
* `norm`: normale o gaussiana
* `chisq`: Chi-quadro
* `t`: T di Student
* `f`: F di Snedecor

A questi nomi va premesso un carattere per la funzione desiderata: 

* `r`: generazione numeri casuali
* `d`: PDF
* `p`: probabilità, o CDF
* `q`: quantile

Quindi ad esempio per generare un campione di numeri casuali provenienti dalla popolazione con distribuzione uniforme tra 10 e 20:

```{r}
set.seed(0)
runif(10, 10, 20)
```

Per la T di Student a 7 gradi di libertà:

```{r}
rt(10, 7)
```

Per studiare PDF, CDF e quantile è necessario introdurre i grafici usando la funzione `plot()`:

```{r}
s <- rnorm(100, 1, 1)
plot(s)
```

Cioè: se l'argomento di plot è un solo vettore, come ascissa viene assunto l'*indice*, cioè la posizione di ogni valore nel vettore stesso.

Per ottenere il grafico di due vettori X e Y **aventi la stessa lunghezza**:

```{r}
x <- 1:100
y <- x^2
y2 <- 10*x+x^2
plot(x, y, typ="l", col="red")
lines(x, y2, col="blue")
```

Proviamo a ottenere il grafico della PDF normale:

```{r}
x <- seq(-3, 3, 0.1)
y <- dnorm(x)
plot(x, y, typ="l", xlab="x", ylab="Densità di probabilità", main="PDF normale")
grid()
```

Confrontiamo la normale standard con la T di Student:

```{r}
yt <- dt(x, 7)
plot(x,y, typ="l", col="blue")
lines(x, yt, col="red")
lines(x, dt(x, 30), col="green")
```

Proviamo a confrontare $\mathcal{N}(0,1)$ con $\mathcal{N}(0, 0.5)$:

```{r}
yn2 <- dnorm(x, 0, 0.5)
plot(x, y, typ="l")
lines(x, yn2, col="red")
```

Si osserva che l'estensione degli assi è definita dal primo plot: le serie aggiunte successivamente non cambiano gli estremi delle scale e, quindi, potrebbero non essere completamente visualizzate. Per evitare il problema possiamo:

* iniziare con il plot delle serie con maggiore escursione
* specificare esplicitamente gli intervalli degli assi nel primo plot con gli argomenti `xlim` e `ylim`:


```{r}
yn2 <- dnorm(x, 0, 0.5)
plot(x, y, typ="l", ylim=c(0, 1), xlim=c(-2, 2))
lines(x, yn2, col="red")
```

Per esercizio, costruire i grafici della CDF e della funzione quantile delle distribuzioni Ch quadro e F di Snedecor.

## Istogrammi

Istogrammi:

```{r}
c <- rnorm(1000)
hist(c, freq=F, ylim=c(0, 0.6))
lines(x, dnorm(x))
```

