---
title: "Lezione"
author: "Paolo Bosetti"
date: "`r Sys.Date()`"
output:
  html_document:
    toc: yes
    df_print: paged
  html_notebook:
    toc: yes
    number_sections: yes
    fig_width: 5
    fig_height: 4
subtitle: Introduzione ai notebook
---

# Introduzione

## Basi di Markdown


# Statistica descrittiva

## Media e varianza campionaria

La media e la varianza di un campione (vettore) si ottengono con le funzioni `mean()` e `var()`; la deviazione standard con `sd()`:

```{r}
v <- c(10, 14, 12, 9, 7)
mean(v)
var(v)
sd(v)
sd(v)^2
```
È anche possibile valutare un'espressione R in linea: la media del campione è `r mean(v)`.

## Distribuzioni

In R ci sono numerose funzioni correlate con le varie distribuzioni note:

* `binom`: binomiale
* `pois`: Poisson
* `geom`: geometrica
* `unif`: uniforme
* `norm`: normale o gaussiana
* `chisq`: Chi-quadro
* `t`: T di Student
* `f`: F di Snedecor

A questi nomi va premesso un carattere per la funzione desiderata: 

* `r`: generazione numeri casuali
* `d`: PDF
* `p`: probabilità, o CDF
* `q`: quantile

Quindi ad esempio per generare un campione di numeri casuali provenienti dalla popolazione con distribuzione uniforme tra 10 e 20:

```{r}
set.seed(0)
runif(10, 10, 20)
```

Per la T di Student a 7 gradi di libertà:

```{r}
rt(10, 7)
```

Per studiare PDF, CDF e quantile è necessario introdurre i grafici usando la funzione `plot()`:

```{r}
s <- rnorm(100, 1, 1)
plot(s)
```

Due vettori X e Y:

```{r}
x <- 1:100
y <- x^2
y2 <- 10*x+x^2
plot(x, y, typ="l", col="red")
lines(x, y2, col="blue")
```

Proviamo a ottenere il grafico della PDF normale:

```{r}
x <- seq(-3, 3, 0.1)
y <- dnorm(x)
plot(x, y, typ="l", xlab="x", ylab="Densità di probabilità", main="PDF normale")
grid()
```

Confrontiamo la normale standard con la T di Student:

```{r}
yt <- dt(x, 7)
plot(x,y, typ="l", col="blue")
lines(x, yt, col="red")
lines(x, dt(x, 30), col="green")
```

```{r}
yn2 <- dnorm(x, 0, 0.5)
plot(x, y, typ="l", ylim=c(0, 1), xlim=c(-2, 2))
plot(x, y, typ="l", ylim=c(0, 1), xlim=c(-2, 2))
lines(x, yn2, col="red")
```
Per esercizio, costruire i grafici della CDF e della funzione quantile delle distribuzioni Ch quadro e F di Snedecor.

## Istogrammi

Istogrammi:

```{r}
c <- rnorm(1000)
hist(c, freq=F, ylim=c(0, 0.6))
lines(x, dnorm(x))
```

