---
title: "Tidyverse"
output:
  pdf_document: default
  html_document:
    df_print: paged
---

```{r setup, message=FALSE, warning=FALSE, include=FALSE}
# setup iniziali
library(tidyverse)
set.seed(0)
```

# Tidyverse

`Tidyverse` è una meta-libreria, cioè una collezione di librerie, che trasforma il modo in cui si utilizza R per descrivere algoritmi di manipolazione e analisi dati.

## *Pipe*

La prima trasformazione introdotta da tidyverse è l'introduzione dell'**operatore *pipe***. Una *pipe* è un condotto che passa l'output di una funzione all'input di una seconda funzione. Lo scopo è di rendere il codice più leggibile, evitando funzioni nidificate, e efficiente, evitando eccessive variabili intermedie. Utilizzando una *pipe* si riscrive una generica espressione `f(x, y, ...)` come `x %>% f(y, ...)`. Generalmente la *pipe* è indicata con `%>%`, ma esiste anche la forma alternativa `|>`.

In R standard:

```{r}
round(mean(rnorm(10)), 2)
```
Questa espressione è particolarmente scomoda da leggere (la prima operazione è quella più interna) e prona ad errori (troppe parentesi). Questa sequenza di operazioni può essere resa più chiara ricorrendo a variabili intermedie:

```{r}
x <- rnorm(10)
m <- mean(x)
m <- round(m, 2)
m
```
Ma le variabili intermedie sono meno efficienti e possono essere scomode o prone ad errori (riuso di variabili con lo stesso nome).

Con l'operatore *pipe* si evitano questi problemi: le operazioni vengono chiaramente elencate una dopo l'altra in ordine logico, e l'output di ogni funzione diventa **il primo argomento** della funzione successiva:

```{r}
rnorm(10) %>% 
  mean() %>% 
  round(2)
```

## Tibble

Le tibble sono versioni evolute dei data frame:

1. sono più facili da creare
1. sono più robuste
1. sono più facili da visualizzare

A differenza che nei data frame, è possibile che una colonna faccia direttamente riferimento ad una colonna precedente:

```{r}
df <- tibble(
  x = 1:100,
  y = rnorm(length(x)),
  y2 = rnorm(length(x), 1, 0.5)
)
```
Una tibble è anche visualizzata in maniera più completa (ad es. ogni colonna ha il suo tipo) e compatta (di default, mai più di 10 righe):

```{r}
df
```
Una tibble può essere convertita in un data frame e vice versa:

```{r}
# conversione:
df %>% as.data.frame() %>% head()
# vice-versa:
df <- data.frame(x=1:10, y=(1:10)^2)
df <- tibble(df)
```
È possibile creare tibble passando i dati per riga invece che per colonna:

```{r}
tribble(
  ~x, ~y, ~z,
  "a", 1, 10,
  "b", 5, 8,
  "c", 3, 12
)
```
## File I/O

Esistono le versioni *tidy* delle funzioni per leggere e scrivere file di testo:

* `read_csv()`
* `read_csv2()`
* `read_table()`
* `read_fwf()`

* `write_csv()`
* `write_csv2()`
* `write_table()`
* `write_fwf()`

Vedere il cheatsheet qui: <https://rstudio.github.io/cheatsheets/data-import.pdf>.

Consideriamo i dati disponibili su: <http://repos.dii.unitn.it:8080/data/>

```{r}
# Lettura di un file su disco
cotton <- read_table("cotton.dat", comment="#")
```

È possibile caricare un file anche direttamente da un URL:

```{r}
# Attenzione: questo indirizzo funziona solo dalla rete di ateneo!
cotton <- read_table("http://repos.dii.unitn.it:8080/data/cotton.dat", comment="#")
```


## Gestione di tabelle dati: `dplyr`

La libreria `dplyr` consente di manipolare il contenuto di una tibble.

Vedere il cheatsheet qui: <https://rstudio.github.io/cheatsheets/data-transformation.pdf>

Il pacchetto tidyverse mette a disposizione la tibble `starwars` per testare l'uso delle funzioni.

```{r}
starwars
```
### Filtrare le righe

```{r}
starwars %>% 
  filter(height > 180, eye_color=="brown")
```
**Attenzione**: la *pipe* non modifica mai i dati su cui opera, quindi dopo questa operazione la tabella `starwars` è immutata. Se se vuole modificarla è necessario assegnare l'output ad una nuova variabile.


### Riordinare le righe

```{r}
starwars %>% 
  filter(height > 180, eye_color=="brown") %>% 
  arrange(desc(height), mass)
```
### Selezione di un sottoinsieme delle colonne

```{r}
starwars %>% 
  filter(height > 180, eye_color=="brown") %>% 
  arrange(desc(height), mass) %>% 
  select(pianeta_natale=homeworld, name:hair_color & !height) %>% 
  slice_head(n=5)
```

### Modificare una colonna

```{r}
starwars %>% 
  mutate(
    height = height / 100,
    BMI = mass/height^2 %>% round(1)
  ) %>% 
  relocate(
    BMI, .after=height,
  )
```

### Raggruppamento e sommario

```{r}
starwars %>% 
  group_by(species, sex) %>% 
  summarise(
    height = mean(height, na.rm=T),
    mass = mean(mass, na.rm=T)
  ) %>% 
  arrange(desc(height))
```

Attenzione ai `NA`:

```{r}
v <- c(1, NA, 2)
mean(v, na.rm=T)
```


## Riorganizzazione: `tidyr`

La *data science* si basa sul concetto di strutture dati *tidy*, cioè pulite, in cui le variabili stanno sulle colonne e le osservazioni stanno sulle righe. Secondo questo criterio le tabelle tendono a essere **lunghe**: all'opposto, quando si hanno più osservazioni sulla stessa riga, le tabelle tendono a essere più **larghe**.

Vedere il cheatsheet qui: <https://rstudio.github.io/cheatsheets/tidyr.pdf>.

Le funzioni `pivot_longer()` e `pivot_wider()` servono per convertire tra questi due formati:

```{r}
relig_income
income <- relig_income %>% 
  pivot_longer(
    !religion,          # prendi i dati da tutte le colonne tranne religion
    names_to="income",  # nomi delle colonne vanno a formare la colonna income
    values_to = "count" # i valori delle celle formano la colonna count
  )
income
```
Viceversa:

```{r}
income %>%
  pivot_wider(
    names_from=income, # aggiungi colonne dai valori unici in colonna income
    values_from=count  # prendi i valori dalla colonna count
  )
```




## Mappatura di funzioni

La maggior parte delle funzioni native di R è **vettorializzata**, cioè applicando una funzione a un vettore, la funzione viene applicata a tutti gli elementi del vettore.

Tuttavia, funzioni definite dall'utente potrebbero non essere vettorializzate. In questi casi è possibile usare le funzioni della libreria `purrr` per **mappare** una funzione a tutti gli elementi di un vettore:

```{r}
map_dbl(1:3, function(x) sqrt(x) + 2)
# che può essere abbreviata con:
map_dbl(1:3, ~ sqrt(.) + 2)
```

Vedere anche il cheatsheet qui: <https://rstudio.github.io/cheatsheets/purrr.pdf>.

Esempio: considerando i dati `relig_income` sopra riportati in formato *tidy*, vogliamo trasformare la colonna `cont` in modo che riporti la percentuale anziché il conteggio.

Per prima cosa calcoliamo i totali per ogni religione:
```{r}
(totals <- income %>% 
  group_by(religion) %>% 
  summarise(total=sum(count)))
```

Ora possiamo creare una nuova colonna che contenga la percentuale. Per calcolarla dobbiamo applicare una funzione ad ogni elemento della colonna `count` che divida il conteggio per il totale cercato nella tabella `totals`. Possiamo farlo in due passaggi (creando colonne `total` e `perc`) o in un passo solo (usando la funzione di mappa a due valori, `map2_dbl`):

```{r}
income %>% 
  mutate(
    total = map_dbl(religion, ~totals[totals$religion==.,]$total), # in due passi
    perc = (count/total*100) %>% round(2),                         # in due passi
    perc2 = map2_dbl(religion, count,                              # o in uno
                     ~ (.y/totals[totals$religion==.x,]$total*100) %>% round(2))
  )
```
Oppure, usando un **vettore nominato** e senza ricorrere ad una mappa:

```{r}
totals_v <- totals$total
names(totals_v) <- totals$religion

income %>% 
  mutate(perc3 = round(count/totals_v[religion]*100, 2))
```

O, ancora più semplicemente, con un `left_join()`:

```{r}
income %>%
  left_join(totals) %>% 
  mutate(perc = round(count/total*100, 2))
```

Anche in un colpo solo, senza bisogno di creare tabelle di appoggio:

```{r}
income %>% 
  left_join(group_by(., religion) %>% summarise(total=sum(count))) %>% 
  mutate(perc = round(count/total*100, 2))
# oppure, in maniera equivalente:
income <- income %>% 
  left_join(summarise(., total=sum(count), .by=religion)) %>% 
  mutate(perc = round(count/total*100, 2))
```

In questo caso, si sfrutta il fatto che l'oggetto passato dalla *pipe* è disponibile come variabile speciale `.` (punto) nella funzione a valle.

# Grafici

La libreria `ggplot2` è molto più flessibile e potente delle funzioni grafiche di base.

Vedere il cheatsheet qui: <https://rstudio.github.io/cheatsheets/data-visualization.pdf>.

```{r}
tibble( # Dati in ingresso
  v1 = 1:10,
  v2 = v1 ^ 2,
  v3 = v2 + 10
) %>%  # pipe
  ggplot(aes(x=v1)) + # ggplot prepara il grafico
  geom_line(aes(y=v2)) +  # primo layer
  geom_point(aes(y=v2)) + # secondo layer
  geom_line(aes(y=v3)) +  # terzo layer
  geom_point(aes(y=v3))   # quarto layer
```

Per esempio, vogliamo realizzare un grafico dei dati di correlazione tra reddito e religione professata. Vogliamo la religione in ascissa e la percentuale in ordinata, e vogliamo che la dimensione dei punti sia proporzionale al reddito. Anzitutto, dobbiamo convertire la colonna `income` (che  fatta da stringhe) in una colonna numerica `income_n`. Inoltre, cambiamo la colonna `income` da stringa in fattore ordinato, in modo che negli assi coordinati venga elencato nell'ordine che vogliamo noi (altrimenti è ordine alfabetico):

```{r}
income_lvl <- c((1:5)*10, 75, 100, 150, 300, 0)
names(income_lvl) <- relig_income %>% select(!religion) %>% names()

# Nota che ora income_lvl["$10-20k"] restituisce 20

income <- income %>% 
  mutate(
    income_n = map_dbl(income, ~ income_lvl[.]), 
    income = factor(income, ordered=T, levels=names(income_lvl)),
    .after=income
  )
income
```

Ora possiamo effettuare il grafico, aggiungendo come estetiche il colore (associato al **fattore** `income`) e la dimensione del punto (associata al valore numerico `income_n`). Specifichiamo che i punti hanno `shape=21`, cioè cerchio con bordo di spessore `stroke=0.5` e senza riempimento (`fill=NA`):

```{r}
income %>% 
  ggplot(aes(x=religion)) +
  geom_point(aes(y=perc, color=income, size=income_n), stroke=0.5, fill=NA, shape=21) +
  scale_size(guide="none") +
  scale_color_viridis_d() +
  theme(axis.text.x = element_text(angle = 90, hjust=1, vjust=0.5))
```

Oppure come grafico a barre sovrapposte, dato che si tratta di percentuali a somma 100:

```{r}
income %>% 
  filter(income != "Don't know/refused") %>% 
  ggplot(aes(x = religion, y = perc, fill = income, group = income)) + 
  geom_col() +
  labs(y="Percentuale", x="Religione", fill="Reddito") +
  geom_hline(yintercept=100, linetype=2) +
  coord_flip()
```

```{r}
# Vettore di religioni ordinate secondo la percentuale di più ricchi:
religion_ord <- income %>% 
  filter(income_n==300) %>% 
  arrange(desc(perc)) %>% 
  pull(religion)

# riordino il fattore religion e rifaccio il grafico
income %>% 
  mutate(
    religion = factor(religion, ordered=T, levels=religion_ord)
  ) %>% 
  filter(income != "Don't know/refused") %>% 
  ggplot(aes(x = religion, y = perc, fill = income, group = income)) + 
  geom_col() +
  labs(y="Percentuale", x="Religione", fill="Reddito") +
  geom_hline(yintercept=100, linetype=2) +
  coord_flip()
```

