---
title: "Bootstrap non parametrico"
author: "Paolo Bosetti"
date: "`r Sys.Date()`"
output: pdf_document
---

```{r setup, include=FALSE}
knitr::opts_chunk$set(echo = TRUE)
library(tidyverse)
library(boot)
```

# Bootstrap: esempio base

Intervallo di confidenza per la media campionaria di un singolo campione (equivalente di un T-test a un campione a due lati).

Creiamo una tabella di dati e utilizziamo la funzione `boot()` per calcolare i **campioni di bootstrap**, cioè le $R$ repliche del calcolo della statistica di interesse (media) su altrettanti campioni ottenuti dal campione di partenza mediante ricampionamento con reinserimento.

```{r}
set.seed(1)
R = 10000
data <- rnorm(100 , 1, 10)
data.b <- boot(data, R=R, statistic=function(x, i) mean(x[i]))
data.b
```

Nell'output, il valore `original` è la media calcolata sul campione originale.

L'intervallo di confidenza è calcolato dalla funzione `boot.ci()`, mediante il metodo dei quantili (o percentili):

```{r}
data.ci <- boot.ci(data.b, type="perc")
data.tt <- t.test(data)
```

Confrontiamo i due intervalli su un grafico:

```{r}
data.orig <- tibble(
  i = seq_along(data) * 100, 
  y=data
)

tibble(
  i = 1:R,
  t = data.b$t
) %>% 
  ggplot(aes(x=i, y=t)) +
  geom_point(size = 0.5, alpha = 0.5) +
  geom_hline(aes(yintercept=data.ci$percent[4])) +
  geom_hline(aes(yintercept=data.ci$percent[5])) +
  geom_hline(aes(yintercept=data.tt$conf.int[1]), color="red", lty=2) + 
  geom_hline(aes(yintercept=data.tt$conf.int[2]), color="red", lty=2) +
  geom_point(data=data.orig, aes(x=i, y=y), color=gray(0.5))
```
**Esercizio**: modificare l'ultimo grafico trasformandolo in un istogramma con le linee verticali corrispondenti agli intervalli di confidenza

```{r}
tibble(
  i = 1:R,
  t = data.b$t
) %>% 
  ggplot(aes(x=t)) +
  geom_histogram(bins=30, color=gray(0.5), alpha=0.5) +
  geom_vline(aes(xintercept=data.ci$percent[4])) +
  geom_vline(aes(xintercept=data.ci$percent[5])) +
  geom_vline(aes(xintercept=data.tt$conf.int[1]), color="red", lty=2) + 
  geom_vline(aes(xintercept=data.tt$conf.int[2]), color="red", lty=2)
```
```{r}
alpha <- 0.05
quantile(data.b$t, c(alpha/2, 1-(alpha/2)))

data.ci$percent[4:5]
```
```{r}
tibble(x=data.b$t) %>% 
  ggplot(aes(sample=x)) +
  geom_qq() +
  geom_qq_line()
```

```{r}
m <- mean(data.b$t)
s <- sd(data.b$t)

tibble(
  x = seq(min(data.b$t), max(data.b$t), length.out=R),
  y = ecdf(data.b$t)(x),
  yn = pnorm(x, mean=m, sd=s)
) %>% 
  ggplot(aes(x=x)) +
  geom_point(aes(y=y)) +
  geom_line(aes(y=yn), color="red") +
  geom_vline(xintercept=c(data.ci$percent[4:5])) +
  geom_hline(yintercept=c(alpha/2, 1-alpha/2))
```

## Regressione lineare, primo grado

$$ y = a + b x $$

```{r}
set.seed(1)
N <- 10
k <- c(a=10, b=2)

data <- tibble(
  x = runif(N, 0, 10),
  y = k["a"] + k["b"] * x + rnorm(N, sd=2)
)

data %>% 
  ggplot(aes(x=x, y=y)) + 
  geom_point() +
  geom_smooth(method="lm")
```


```{r}
k.lm <- lm(y~x, data=data)$coefficients
names(k.lm) <- names(k)
k.lm
```
```{r}
linfit <- function(data) {
  N <- length(data$x)
  A <- matrix(c(rep(1, N), data$x), nrow=N, ncol=2, byrow=F)
  res <- as.vector(MASS::ginv(A) %*% data$y)
  names(res) <- c("a", "b")
  return(res)
}
k.lf <- linfit(data)
```

```{r}
data.b <- boot(data, R=10000, statistic = function(x, i) linfit(x[i,]))
data.b
boot.ci(data.b, type="perc", index=1)
boot.ci(data.b, type="perc", index=2)
```

## Bootstrap parametrico

```{r}
set.seed(1)
data <- rbeta(100, 1, 10)

tibble(
  x=data
) %>% 
  ggplot(aes(x=x)) + 
  geom_histogram(bins=20, color=gray(0.5), alpha=0.5)

data.pb <- boot(
  data,
  R=10000,
  sim = "parametric",
  statistic = function(x, i) mean(x[i]),
  mle = list(mean=mean(data), sd=sd(data)),
  ran.gen = function(x, p) rnorm(length(x), mean=p$mean, sd=p$sd)
)
data.pb
boot.ci(data.pb, type="perc")
```

```{r}
data.b <- boot(
  data,
  R=10000,
  statistic = function(x, i) mean(x[i]),
)
data.b
boot.ci(data.b, type="perc")
```

## Intervallo di confidenza per regressione ai minimi quadrati

```{r}
f <- function(t, t0 = 0, bias = 0, a = 1) {
  b <- -2 * a * t0
  c <- bias + a * t0^2
  y <- a * t^2 + b * t + c
  return(ifelse(t < t0, bias, y))
}
```


```{r}
set.seed(1)
onset <- 2.5 # s
bias <- 3    # N
a <- 1

data <- tibble(
  t = seq(-10, 10, length.out=100),
  yn = f(t, onset, bias, 1),
  y = yn + rnorm(length(t), 0, 2)
)

data %>% 
  ggplot(aes(x=t)) +
  geom_point(aes(y=y)) + 
  geom_line(aes(y=yn))
```

```{r}
fit <- nls(y ~ f(t, t0, b, a), data=data, 
                start=list(
                  t0 = 0,
                  b = 0,
                  a = 10
                ))
summary(fit)

```
```{r}
stats <- function(y, data) {
  fit <- nls(y~f(t, t0, bias, a), data=data, start=list(t0=0, bias=0, a=1))
  pars <- fit$m$getPars()
  return(pars)
}

stats(data$y, data)
```
```{r}
data.b <- boot(data, R=10000, statistic = function(x, i) stats(x[i, "y"], x[i,]))
```

```{r}
data.b
boot.ci(data.b, type="perc", index=1)
boot.ci(data.b, type="perc", index=2)
boot.ci(data.b, type="perc", index=3)
```
```{r}
ci <- list(
  t0 = boot.ci(data.b, type="perc", index = 1)$percent[4:5],
  bias = boot.ci(data.b, type="perc", index = 2)$percent[4:5],
  a = boot.ci(data.b, type="perc", index = 3)$percent[4:5]
)
ci
```
```{r}
data %>% 
  ggplot(aes(x=t, y=y)) +
  geom_rect(aes(xmin=ci$t0[1], xmax=ci$t0[2], ymin=-Inf, ymax=Inf), fill=gray(0.5)) +
  geom_rect(aes(ymin=ci$bias[1], ymax=ci$bias[2], xmin=-Inf, xmax=Inf), fill=gray(0.5)) +
  geom_vline(xintercept=data.b$t0["t0"]) +
  geom_hline(yintercept=data.b$t0["bias"]) +
  geom_point() +
  geom_line(aes(y=yn), color="red", lty=2) +
  coord_cartesian(xlim=c(0, 5), ylim=c(0, 10))
  
```

```{r}
f_conf <- function(t, f, ci, upper=T) {
  df <- expand.grid(ci)
  df$f <- f(t, df$t0, df$bias, df$a)
  return(ifelse(upper, max(df$f), min(df$f)))
}

data %>% 
  mutate(
    upper = map_dbl(t, ~ f_conf(., f, ci)), # massimo tra tutte le combinazioni
    lower = map_dbl(t, ~ f_conf(., f, ci, upper=F))# minimo
  ) %>% 
  ggplot(aes(x=t)) + 
  geom_point(aes(y=y)) +
  geom_ribbon(aes(ymin=lower, ymax=upper), alpha=0.5) +
  geom_line(aes(y=yn))
```

