---
title: "Piani Fattoriali"
author: "Paolo Bosetti"
date: "`r Sys.Date()`"
output: pdf_document
---

```{r setup, include=FALSE}
knitr::opts_chunk$set(echo = TRUE)
library(tidyverse)
library(modelr)
library(patchwork)
library(metR)
source("my_library.R")
```

# Vita di un utensile

Vogliamo studiare mediante un piano fattoriale la vita di un utensile da tornitura in funzione dell'angolo di spoglia e della velocità di taglio, entrambi considerati su tre livelli.

## Preparazione griglia di test

```{r}
df <- expand.grid(
  Angle = c(15, 20, 25),
  Speed = c(125, 150, 175),
  Repeat = c(1, 2),
  Response = NA
) %>% 
  mutate(
    StdOrder = 1:n(),
    RunOrder = sample(StdOrder),
    .before = Angle
  ) 

df %>% 
  arrange(RunOrder) %>% 
  write_csv("experimental_plan.csv")
```

## Conduzione esperimenti

Si passa il file CSV a chi effettua la campagna sperimentale per la raccolta dei valori di vita utensile.

## Importazione dati e analisi del modello statistico

Importiamo la tabella dati completa:

```{r}
df <- read_table("http://repos.dii.unitn.it:8080/data/cutting.dat")
```

Creiamo un modello lineare completo:

```{r}
df.lm <- lm(Response~Angle*Speed*I(Angle^2)*I(Speed^2), data=df)
anova(df.lm)
```

## Verificare l'adeguatezza del modello (MAC)

```{r}
df <- add_residuals(df, df.lm)

df %>% 
  ggplot(aes(x=Angle, y=resid)) + geom_point()

df %>% 
  ggplot(aes(x=Speed, y=resid)) + geom_point()

df %>% 
  ggplot(aes(x=RunOrder, y=resid)) + geom_point()
```
Non si evidenziano pattern significativi, quindi possiamo riformulare il modello rimuovendo i termini che risultano non significativi nella tabella ANOVA.


## Riformulare il modello



```{r}
df.lm2 <- lm(Response ~ Angle*Speed + Angle*I(Speed^2) + I(Angle^2):I(Speed^2), data=df)

df <- add_residuals(df, df.lm2)

df %>% 
  ggplot(aes(x=Angle, y=resid)) + geom_point()

df %>% 
  ggplot(aes(x=Speed, y=resid)) + geom_point()

df %>% 
  ggplot(aes(x=RunOrder, y=resid)) + geom_point()
```

Possiamo accettare il nuovo modello e preparare una superficie di risposta.

```{r}
rs <- expand.grid(
  Angle = seq(15, 25, length.out=20),
  Speed = seq(125, 175, length.out=20)
)

add_predictions(rs, df.lm) %>% 
  ggplot(aes(x=Angle, y=Speed, z=pred)) + 
  geom_contour_filled(bins=20)
  
```

## Piano fattoriale $2^2$

Reazione chimica, fattori:

* A: concentrazione reagente
* B: quantità di catalizzatore

Resa: quantità di prodotto

```{r}
df <- expand.grid(
  A = c(-1, 1),
  B = c(-1, 1),
  rep = 1:3
) %>% 
  mutate(
    StdOrder = 1:n(),
    RunOrder = sample(StdOrder),
    .before = A
  )

df$y <- c(
  28, 36, 18, 31,
  25, 32, 19, 30,
  27, 32, 23, 29
)

df %>% slice_head(n=6)
```

Aggiungiamo residui e predizioni per verificare l'adeguatezza:

```{r}
df.lm <- lm(y~A*B, data=df)
df <- add_residuals(df, df.lm)
df <- add_predictions(df, df.lm)

df %>% slice_head(n=6)
```

Eseguiamo i grafici dei residui per verificare l'assenza di pattern. Per farlo, questa volta ci costruiamo una funzione di appoggio:

```{r}
# Creiamo una griglia di grafici con la libreria patchwork:
(rp(df, "RunOrder") + rp(df, "A")) /
(rp(df, "B") + rp(df, "pred"))
```

Verifichiamo anche la distribzione dei residui:

```{r}
df %>% 
  ggplot(aes(sample=resid)) + 
  geom_qq() +
  geom_qq_line()
```

Possiamo ora accettare il modello e verificare l'ANOVA:

```{r}
anova(df.lm)
```
Rivediamo il modello rimuovendo i termini non significativi:

```{r}
df.lm <- lm(y~A+B, data=df)
anova(df.lm)
```
Di nuovo, verifichiamo i residui:

```{r}
(rp(df, "RunOrder") + rp(df, "A")) /
(rp(df, "B") + rp(df, "pred"))
```

Va tutto bene, quindi possiamo realizzare la superficie di risposta. Nel grafico a contorno riportiamo anche due assi secondari per A e B che riportino le unità fisiche anziché quelle codificate, mediante una ri-scalatura da (-1,1) all'intervallo di distinazione:

```{r}
rs <- expand.grid(
  A = seq(-1, 1, 0.1), 
  B = seq(-1, 1, 0.1)
) %>% 
  add_predictions(df.lm)

rs %>% 
  ggplot(aes(x=A, y=B, z=pred)) +
  geom_contour_filled() + 
  scale_x_continuous(
    sec.axis = sec_axis(
      \(x) scales::rescale(x, from=c(-1, 1), to=c(15, 25)),
      name="Reagente (%)"
    )
  ) +
  scale_y_continuous(
    sec.axis = sec_axis(
      \(x) scales::rescale(x, from=c(-1, 1), to=c(1, 5)),
      name="Catalizzatore (g)"
    )
  )
```


## Wafer etching

Vediamo ora un piano fattoriale $2^3$ ripetuto due volte: vogliamo studiare la velocità di erosione in un impianto di plasma etching per wafer in silicio.

Fattori:

* A: distanza wafer-elettrodo
* B: flusso gas inerte
* C: potenza segnale RF

Resa: velocità di erosione


```{r}
df <- expand.grid(
  A=c(-1,1),
  B=c(-1,1),
  C=c(-1,1),
  rep=1:2
) %>% 
  mutate(
    StdOrder = 1:n(),
    RunOrder = sample(StdOrder),
    .before=A
  ) 

df$y <- c(
  550, 669, 633, 642, 1037, 749, 1075, 729,
  604, 650, 601, 635, 1052, 868, 1063, 860
)

df %>% slice_head(n=6)
```

Verifichiamo come sempre i residui di un modello lineare completo:

```{r}
df.lm <- lm(y~A*B*C, data=df)
df <- add_residuals(df, df.lm)
df <- add_predictions(df, df.lm)

(rp(df, "RunOrder") + rp(df, "A")) /
(rp(df, "B") + rp(df, "pred")) +
rp(df, "C")
```

Valutiamo la significatività con l'analisi della varianza. Questa volta anziché la funzione `anova()` utilizziamo `summary()`, che riporta comunque il *p*-value e la significatività, ma aggiunge il valore del coefficiente di determinazione $R^2$, il quale può essere utilizzato per confrontare diversi modelli di regressione:

```{r}
#anova(df.lm)
summary(df.lm)
```

Risultano significativi solo `A, C, A:C`: riformuliamo quindi il modello e verifichiamo che i residui non abbiano pattern significativi.

```{r}
df.lm <- lm(y~A*C, data=df)
df <- add_residuals(df, df.lm)
df <- add_predictions(df, df.lm)

(rp(df, "RunOrder") + rp(df, "A")) /
(rp(df, "C") + rp(df, "pred"))
```

L'analisi della varianza mostra un $R^2$ comunque alto (quindi la regressione è buona) ma leggermente inferiore del precedente: questo significa che il modello completo soffriva evidentemente di *overfitting*.

```{r}
summary(df.lm)
```

Possiamo completare l'analisi con la superficie di risposta sul piano $(A,C)$:

```{r}
expand.grid(
  A = seq(-1, 1, 0.1),
  C = seq(-1, 1, 0.1)
) %>% 
  add_predictions(df.lm) %>% 
  ggplot(aes(x=A, y=C, z=pred)) +
  geom_contour_filled() + 
  scale_x_continuous(
    sec.axis = sec_axis(
      \(x) scales::rescale(x, from=c(-1, 1), to=c(0.8, 1.2)),
      name="Distanza (mm)"
    )
  ) +
  scale_y_continuous(
    sec.axis = sec_axis(
      \(x) scales::rescale(x, from=c(-1, 1), to=c(275, 325)),
      name="Potenza RF (W)"
    )
  )

```

## Misure ripetute

Un team di ingegneri di un produttore di semiconduttori ha eseguito un progetto fattoriale 24 in un forno di ossidazione verticale. Quattro wafer sono "impilati" nel forno e la variabile di risposta di interesse è lo spessore dell'ossido sui wafer. I quattro fattori di progettazione sono temperatura (A), tempo (B), pressione (C) e flusso di gas (D). L'esperimento viene condotto caricando quattro wafer nel forno, impostando le variabili di processo sulle condizioni di prova richieste dal progetto sperimentale, processando i wafer e quindi misurando lo spessore dell'ossido su tutti e quattro i wafer.

* A: temperatura
* B: tempo
* C: pressione
* D: flusso gas

Resa: spessore di ossido

```{r}
df <- expand.grid(
  A=c(-1, 1),
  B=c(-1, 1),
  C=c(-1, 1),
  D=c(-1, 1)
) %>% 
  mutate(
    StdOrder=1:n(),
    RunOrder=sample(StdOrder),
    .before=A
  )

df %>% slice_head(n=6)
```

Le misure di spessore, quatrto per trattamento, sono caricate da un file separato:

```{r}
y <- read_csv("http://repos.dii.unitn.it:8080/data/duplicate.csv")
y %>% slice_head(n=4)
```

Si noti che si tratta di **misure ripetute** e non di **esperimenti ripetuti**. Quindi non è lecito utilizzare i dati in `y` per realizzare un piano fattoriale 2^4 replicato 4 volte, ma possiamo calcolare lo spessore medio per ogni trattamento e la sua varianza, e valutare in un successivo momento un piano fattoriale in cui la risposta sia la varianza dello spessore.

Per procedere uniamo le due tabelle e applichiamo le funzioni `mean()` e `var()` **per righe** sulle colonne da `t1` a `t4`:

```{r}
df <- cbind(df, y) %>% 
  rowwise() %>% # il successivo mutate opererà per righe
  mutate(
    t=mean(c_across(t1:t4)),
    s=var(c_across(t1:t4)) %>% round(2)
  ) %>% 
  ungroup() #necessario per togliere l'informazione sul raggruppamento per righe

df
```

A questo punto il piano fattoriale **non è replicato** quindi devo procedere con il metodo di Daniel. Per comodità, visto che riutilizzerò il motodo in seguito, mi costruisco una funzione:

```{r}
df.lm <- lm(t~A*B*C*D, data=df)

dp(df.lm, alpha=0.25)

```
Rivedo il modello:

```{r}
df.lm <- lm(t~A*B+A*C, data=df)
summary(df.lm)
```
Verifico i residui:

```{r}
df <- add_residuals(df, df.lm)
df <- add_predictions(df, df.lm)

(rp(df, "StdOrder") + rp(df, "RunOrder") + rp(df, "pred")) /
  (rp(df, "A") + rp(df, "B") + rp(df, "C"))
```
Costruisco la superficie di risposta, marcando in rosso le due iso-linee che delimitano l'intervallo di tolleranza sullo spessore $[390, 410]$:

```{r}
rs <- expand.grid(
  A=seq(-1, 1, 0.1),
  B=seq(-1, 1, 0.1),
  C=c(-1, 0, 1)
) %>% 
  add_predictions(df.lm, var="t")

rs %>% 
  ggplot(aes(x=A, y=B, z=t)) +
  geom_contour() +
  geom_contour(breaks=c(390,410), color="red") +
  geom_label_contour() +
  facet_wrap(~C)
```

Ora passo ad analizzare la risposta sulla varianza dello spessore:

```{r}
df.lms <- lm(s~A*B*C*D, data=df)
dp(df.lms, 0.25)
```

Non ci sono molti termini significativi, significa che in generale la varianza è poco dipendente dai fattori. Tuttavia possiamo accettare comunque i fattori $A$ e $B$:

```{r}
df.lms <- lm(s~B + A, data=df)
anova(df.lms)
```
Passiamo a valutare la superficie di risposta complessiva, aggiungendo anche le fasce di varianza tra 2 e 5:

```{r}
rs <- rs %>%
  add_predictions(df.lms, var="s")

rs %>% 
  ggplot(aes(x=A, y=B)) +
  geom_contour_filled(aes(z=s), breaks=2:5) +
  geom_contour(aes(z=t)) +
  geom_contour(aes(z=t), breaks=c(390, 410), color="red") +
  geom_label_contour(aes(z=t)) + 
  facet_wrap(~C)
```

Quindi la zona compresa tra le due linee rosse e la fascia di varianza desiderata è il **dominio operativo** del processo, cioè la combinazione di fattori $A,B,C$ in cui il processo va regolato per rispettare le tolleranze richieste.


# Impianto di filtrazione

Parametri:

* A: temperatura
* B: pressione
* C: concentrazione (formaldeide)
* D: velocità di agitazione

Resa: Velocità di filtrazione

```{r}
l <- c(-1, 1)
dm <- expand.grid(
  A=l, B=l, C=l, D=l  
) %>% 
  mutate(
    Y=c(
      45, 71, 48, 65, 68, 60, 80, 65,
      43, 100, 45, 104, 75, 86, 70, 96
    )
  )

sum(dm$Y)
```
Eseguo un modello lineare completo:

```{r}
dm.lm <- lm(Y~A*B*C*D, data=dm)
dp(dm.lm)
```

```{r}
dm.lm <- lm(Y~A*C + A*D, data=dm)
summary(dm.lm)
```

```{r}
dm %>% 
  add_predictions(dm.lm) %>% 
  ggplot(aes(x=A, y=pred, linetype=factor(C), group=factor(C))) +
  geom_line() + 
  geom_point() +
  facet_wrap(~D, labeller=label_both)
```
Grafico di Pareto per gli effetti:

```{r}
df <- tibble(
  fattore=names(effects(dm.lm)),
  effetto=as.numeric(abs(effects(dm.lm)))
) %>% 
  filter(fattore!="" & fattore != "(Intercept)") %>% 
  arrange(desc(effetto)) %>% 
  mutate(
    cum=cumsum(effetto),
    fattore=factor(fattore, ordered=T, levels=fattore)
  )


df %>% 
  ggplot(aes(x=fattore, group=1)) +
  geom_col(aes(y=effetto)) +
  geom_line(aes(y=cum)) + 
  geom_point(aes(y=cum)) + 
  scale_y_continuous(
    sec.axis = sec_axis(
      \(x) scales::rescale(x, from=c(0, max(df$cum)), to=c(0, 100)),
      name="Contributo relativo (%)",
      breaks=seq(0, 100, 10)
    )
  )
```
## CCD

```{r}
n <- rep(0, 5) # repliche in 0
dm.c <- tibble(
  A = n,
  C = n,
  D = n,
  Y = c(91, 90, 90, 89, 91)
)

dm.c <- dm %>% add_row(dm.c)

dm.c
```

```{r}
dm.lmq <- lm(Y~A*C+A*D + I(A^2), data=dm.c)
summary(dm.lmq)
```
```{r}
dm.lmq <- lm(Y~A*C+A*D + I(C^2), data=dm.c)
summary(dm.lmq)
```
# Piano Fattoriale Frazionato (PFF)

Processo di litografia di circuiti stampati, dipendente da 5 parametri:

* A: rapporto focale dell'ottica
* B: tempo di esposizione
* C: tempo di sviluppo fotoresist
* D: parametro di dimensione della maschera
* E: tempo di attacco chimico

risposta: resa quantitativa

Relazione definente: $I=ABCDE$, quindi risulta $E=ABCD$

```{r}
dm <- expand.grid(
  A=l, B=l, C=l, D=l
) %>% 
  mutate(
    E = A*B*C*D,
    Y = c(
      8, 9, 34, 52, 16, 22, 45, 60,
      6, 10, 30, 50, 15, 21, 44, 63
    )
  )

dm$Y %>% sum()
```
```{r}
dm.lm <- lm(Y~A*B*C*D*E, data=dm)
dp(dm.lm)
```
```{r comment=""}
dm.lm <- lm(Y~A*B*C, data=dm)
summary(dm.lm)
```
```{r}
dm %>% 
  add_predictions(dm.lm) %>% 
  ggplot(aes(x=A, y=pred, linetype=factor(B), group=factor(B))) +
  geom_line() + 
  geom_point() + 
  facet_wrap(~C, labeller = label_both)
```

```{r}
pareto_chart(dm.lm)
```

